臺灣高雄地方法院民事判決　　　　　　　93年度訴字第2128號
原　　　告　丙○○
訴訟代理人　陳旻沂律師
被　　　告　甲○○
訴訟代理人　陳明暉律師
複代理人　　簡泰正律師
上列當事人間塗銷抵押權設定登記事件，本院於民國94年5月26日
言詞辯論終結，判決如下：
  主  文
被告應將坐落高雄縣美濃鎮○○段五○八地號土地，民國八十八
年十二月十五日經高雄縣美濃地政事務所以美登字第○五○○六
○號所設定之權利價值本金最高限額新台幣伍佰萬元之抵押權登
記予以塗銷。
訴訟費用由被告負擔。
  事實及理由
一、原告主張：(一)坐落高雄縣美濃鎮○○段508 地號土地（下稱
    系爭土地）係原告所有，民國88年12月8 日原告將系爭土地
    以新台幣（下同）1,585 萬元售予訴外人乙○○，而與乙○
    ○就系爭土地並無設定抵押權之合意。兩造素不相識，並未
    成立擔保債權所由生之契約，亦無設定抵押權登記之合意，
    惟被告竟於88年12月15日經高雄縣美濃地政事務所以美登字
    第0500 60 號設定以原告為債務人及義務人，權利價值為本
    金最高限額500 萬元，存續期間自88年12月8 日至98年12月
    7 日之抵押權（下稱系爭抵押權），妨害原告之所有權且屬
    不當得利，應予塗銷。退步言，縱認原告有同意設定抵押權
    ，也應係設定予乙○○，以保障其已支付之價金，自無授權
    乙○○辦理設定登記予第三人之理。縱使原告有交付辦理設
    定抵押權之文件與乙○○或其代理人許勝雄，充其量亦僅係
    供乙○○辦理以其為權利人之抵押權設定登記，不能認為有
    授與代理權，或有令人信乙○○有代理權之情形。(二)再退步
    言，台灣台北地方法院檢察署（下稱台北地檢署）90年度偵
    字第19650 號詐欺案件，係因乙○○擔任負責人之恩晟建設
    股份有限公司（下稱恩晟公司）與被告擔任負責人之高意建
    設開發股份有限公司（下稱高意公司）因合作興建嘉禾眷村
    改建案，乙○○擅自提供系爭土地作為前開改建案之擔保，
    因此縱認原告同意設定抵押，亦應設定與高意公司，而非被
    告，由此亦可證兩造間確無成立任何契約且未合意設定抵押
    權。(三)再退一步言，縱認兩造間有債權契約且系爭抵押權之
    設定登記無瑕疵，惟兩造既不相識，以前無債權債務關係，
    日後亦不可能發生債權債務關係，參照最高法院83年度台上
    字第1055號判例意旨，原告自得終止該擔保之債權所由生之
    契約，被告仍應塗銷系爭抵押權。又系爭土地於93年2 月26
    日遭查封，縱認系爭抵押權存在，亦因查封而確定其債權額
    ，且不因嗣後撤銷查封而受影響。兩造於查封至今並無債權
    債務存在，日後亦不會發生，依前開說明被告應塗銷系爭抵
    押權，爰依物上請求權及不當得利之法律關係起訴等語；並
    聲明：如主文第1 項所示。
二、被告則以：(一)系爭抵押權之登記，係因乙○○為嘉禾新村眷
    村改建案需交付他人500 萬元作業費，而向被告所借用。乙
    ○○為擔保其向被告所借之500 萬元，明確表示其與原告為
    合作關係，原告同意系爭土地設定抵押，並提供原告系爭土
    地所有權狀正本、印鑑證明、印鑑章、土地登記申請書及抵
    押權設定契約書等證件資料交由被告之代書辦理系爭抵押權
    之設定登記。兩造於系爭抵押權設定過程固未謀面，然原告
    將前開證件資料交予他人，客觀上足認原告同意他人處分其
    土地，乙○○設定系爭抵押權，亦不違背原告之本意，應屬
    有權處分。(二)乙○○於台北地檢署90年度偵字第19650 號詐
    欺案件中供稱：原告同意設定抵押權，伊購買系爭土地先支
    付50萬元，尚未過戶，與原告協議除土地尾款外，嘉禾新村
    眷村改建案要給原告500 萬元利益當作設定抵押之報酬等語
    ，足證乙○○與原告有合作關係，及原告同意提供系爭土地
    設定抵押以擔保乙○○前開500 萬元借款債務之履行。退步
    言，縱認原告與乙○○無合作關係，前開500 萬元之債務與
    原告無關，然抵押權之設定既為有權處分，則原告就系爭土
    地設定抵押權以擔保他人債務履行，亦應負抵押人之責。系
    爭抵押權所擔保之債權，乙○○尚未履行，系爭抵押權自有
    存續之必要。再退步言，原告自承抵押權設定契約書簽名、
    印文為真正，並由代書黃桂香將系爭土地所有權狀正本、印
    鑑證明、印鑑章、土地登記申請書及抵押權設定契約書交付
    許勝雄，縱使前開抵押權設定契約書上權利人欄位為空白，
    原告亦應負表見代理人之責任等語，資為抗辯；並聲明：原
    告之訴駁回。
三、兩造不爭執事項如下：
(一)、88年12月8 日原告將系爭土地出售予乙○○，價金1585萬元
    ，由許勝雄代理乙○○與原告簽約。
(二)、88年12月10日被告及乙○○分別代表高意公司與恩晟公司簽
    定協議書，約定由高意公司出面與嘉禾新村自治會及富水里
    違建戶改建搬遷委員會簽訂合作改建嘉禾新村合約。同日，
    高意公司與嘉禾新村自治會簽訂合約書，合作改建嘉禾新村
    。同日，乙○○簽署附於台北地檢署90年度偵字第19650 號
    卷第12頁之承諾書予原告。
(三)、88年12月15日原告所有之系爭土地設定本金最高限額抵押50
    0 萬元予被告（原告否認同意設定）。
(四)、89年5 月30日高意公司以存證信函催告恩晟公司1 個月內完
    成嘉禾新村改建購地等事宜。
(五)、89年7 月28日原告發存證信函予被告，否認同意設定抵押權
    予被告。
(六)、89年12月5 日高意公司發存證信函予恩晟公司，催告7 日內
    完成上開購地等事宜，逾期解除協議書，要求恩晟公司返還
    500 萬元作業費。
(七)、90年5 月16日高意公司與嘉禾自治會合意解除合作改建合約
    。
(八)、93年2 月26日系爭土地被查封。
五、觀諸兩造之陳述及主張，本件兩造之爭執為：原告就系爭土
    地有無同意設定抵押權？此抵押權之設定，是否作為乙○○
    向被告借款之擔保？兩造是否有債權債務關係？原告可否請
    求塗銷抵押權？本院之判斷意見如下：
(一)、證人即向原告購買系爭土地之人乙○○證稱：88年11、12月
    間向原告買受系爭土地是由許勝雄代理簽訂，89年1 、2 月
    間把土地設定抵押權予被告，大約是89年9 、10月間第1 次
    與原告見面，系爭土地設定抵押權給被告前，不認識原告。
    簽訂買賣契約時有交付面額50萬元支票給原告，支付農會借
    款利息，因簽約時地上菸草尚未收成，無法立即交付土地及
    移轉所有權，為了避免原告交付土地前又出售予他人，所以
    設定抵押權給伊等語（見本院卷第71至73頁）。是依證人所
    言，系爭土地係避免原告於地上物收成以前另行出售予第三
    人，始約定設定抵押權予買受人。
(二)、證人即代理乙○○與原告就系爭土地簽訂買賣契約之人許勝
    雄證稱：系爭土地原告設定抵押權予美濃鎮農會，有3 個多
    月沒有繳利息，原告要求買受人簽發面額50萬元支票代為支
    付利息，買賣當時因為地上物有菸草尚未收成，為避免原告
    將土地移轉給第三人，所以要求原告設定500 萬元之抵押權
    ，原告同意設定，當時未說要設定抵押權給何人，亦未說要
    設定給被告，故抵押權人欄位是空白，抵押權設定契約書當
    場由代書寫好後，將文件及印鑑證明交伊取回等語（見本院
    卷第74至75頁），與證人乙○○上開證述，互核相符，堪信
    為真實。
(三)、證人許勝雄證述原告同意設定抵押權以擔保系爭房地日後過
    戶予乙○○等情，業如上述。另證人即代書黃桂香證稱：抵
    押權設定契約書上之「土地標示」、「提供擔保權利種類」
    、「擔保權利總金額」至「債務清償日期」、及除「訂立契
    約人」欄位之「丙○○」以外、「立約日期」部分，是其先
    寫好後，交給原告，由原告於「訂立契約人」欄位之「債務
    人兼義務人」處親自簽名，印章部分是原告交給其蓋用的，
    當時權利人欄位是空白的，許勝雄說抵押權要設定給（恩晟
    ）公司，由他們自己辦。原告簽名後，其將印鑑證明書、戶
    籍謄本、所有權狀及抵押權設定案件之文件全部交給許勝雄
    等語（見本院卷第93至94頁）。是依證人所言，原告於抵押
    權設定契約書之「訂立契約人」欄位中之「債務人兼義務人
    」處簽名時，除了抵押權之權利人欄位為空白外，其餘應記
    載之事項皆已載明。而原告既主張因菸草尚未收成，暫無辦
    理系爭土地所有權移轉登記之必要，顯無出具所有權移轉登
    記申請書與許勝雄之必要，以免許勝雄或他人未經其同意，
    逕持相關文件自行辦理移轉登記。且原告既已在買賣契約簽
    名，實亦無在其他與買賣無關之文件上簽名之必要。佐以原
    告簽約時之身分為高雄縣美濃鎮代表會主席及其智識能力，
    自當了解買賣契約與抵押權設定契約書之明顯不同，亦了解
    於文件上簽名之重要性及法律責任，而會於簽名前了解文件
    之內容。原告既稱其不同意設定抵押權，則為保自身權利，
    其於抵押權設定契約書上簽名前，自會詳加了解文件之性質
    及簽名之目的。且原告亦自承簽訂買賣契約時許勝雄有要求
    要設定抵押權，但其沒有同意等語（見本院卷第75、76 頁
    ），可見是否將系爭土地設定抵押權乙事，許勝雄確實於買
    賣系爭土地時提出與原告討論。而證人黃桂香為在場之人，
    既證稱上開買賣契約、土地登記申請書及抵押權設定契約書
    之主要內容由其在場所寫，倘若原告曾表示不同意設定抵押
    權，黃桂香自會聽聞，而於許勝雄要求設定抵押權時，向原
    告確認是否同意設定；或因原告與許勝雄相談之結論，確定
    原告同意設定抵押權後，始指明原告應簽名處，由原告親自
    簽名後，將相關文件交付許勝雄，始符常情及身為代書應有
    之作為。故黃桂香另證稱其未向原告及許勝雄說明設定抵押
    權、誤以為原告同意設定抵押權等情，顯與常情不符，而為
    迴護原告之詞，不足採信。據上說明，原告確已同意設定抵
    押權，其所辯尚不足採。
(四)、按由自己之行為表示以代理權授與他人，或知他人表示其代
    理人而不為反對之表示者，對於第三人應負授權人之責任。
    民法第169 條定有明文。查本件原告將上開文件交付許勝雄
    之目的雖係為設定抵押權予乙○○或恩晟公司，並授權買受
    人填寫抵押權人。然原告既已將系爭土地所有權狀正本、印
    鑑證明、印鑑章、土地登記申請書及抵押權設定契約書交付
    許勝雄帶回記載抵押權人姓名，致買受人持有上開文件等，
    而與原告洽談設定抵押權之事，此客觀存在之事實，足使原
    告信賴其代理權存在，而簽定上開抵押權設定契約書，參諸
    前開規定，原告就抵押權之設定，應負授權人之責任，本件
    抵押權之設定有效成立。
(五)、被告固辯稱：如該抵押權之設定係為保障系爭土地承買人，
    自可於當場將乙○○或恩晟公司記載為抵押權人，其未填載
    ，可證原告同意設定抵押權予被告云云。惟查，抵押權人如
    何約定、何時記載抵押權人姓名於抵押權設定契約書上，本
    屬當事人可自由約定之，且該抵押權設定契約書於被告簽名
    、蓋章後，即交許勝雄取回，由買受人自行填寫，此一方式
    亦可達保護系爭土地買受人之目的，非必然須於當場為之始
    可達成。且證人黃桂香證稱許勝雄當場有說要將抵押權設定
    給恩晟公司（見本院卷第94頁），故尚難以簽訂抵押權設定
    契約書時，抵押權人欄位空白，推論原告同意將系爭土地設
    定抵押權予被告，作為被告所稱500 萬元借款之擔保。
(六)、又系爭土地本屬買賣之標的，而本件涉及抵押權之設定，係
    因地上菸草尚未收成，土地無法立即交付，為避免原告另行
    出售予他人，故經原告同意先行設定抵押權，抵押權人欄位
    空白，未指明設定給被告，或稱要設定給恩晟公司等情，業
    經證人乙○○、許勝雄及黃桂香分別證述如前。是以約定抵
    押權之設定係為擔保原告系爭土地所有權之移轉及交付，故
    其抵押權人之範圍依買賣當事人之本意，應僅限於買受人乙
    ○○，或是乙○○任職之恩晟公司，而與被告無涉。
(七)、另證人乙○○於台北地檢署90年度偵字第19650 號詐欺案件
    中以被告之身分陳稱：「抵押時一定經過（土地所有人）同
    意才可能設定抵押，我買了這土地（即系爭土地），但只付
    了50萬訂金，土地尚未過戶，與所有人丙○○達成協議是，
    除了土地尾款外，在台北眷村案子，要給他500 萬元利益，
    當作設定抵押之報酬，且約定以土地借錢之利息均由我來支
    付。」等語（見該卷第同日筆錄），雖與其在本院之證詞互
    有出入之處。惟乙○○上開供述，是否與事實相符，尚非無
    疑；且其供述僅提及如原告同意系爭土地設定抵押權，將給
    予500 萬元利益，並未提及此500 萬元利益與被告及乙○○
    間有何關聯，或設定抵押權是為了擔保被告對乙○○之 500
    萬元債權，故尚難以乙○○之上開供述遽認原告同意將系爭
    土地設定抵押權予被告，作為被告所稱500 萬元借款之擔保
    。綜前所述，原告固同意設定抵押權，但非以之作為擔保50
    0 萬元借款之擔保，亦可認定。
(八)、按最高限額抵押權，係對於債權人一定範圍內之不特定債務
    ，預定最高限額，由債務人或第三人提供抵押物予以擔保之
    特殊抵押權，則基礎關係之存在，實為最高限額抵押權之特
    徵。而本件原告係因擔保原告於與訴外人乙○○之買賣契約
    關係尚未移轉登記前，未免原告將土地移轉第三人，而為之
    設定原因。惟原告既應負設定抵押權之授權人之責，且本件
    抵押權設定契約書上原告為債務人兼義務人，則原告得否請
    求塗銷抵押權，自繫於兩造間有無債權債務關係存在。
(九)、按最高限額抵押權人實行抵押權，或抵押人之其他債權人對
    抵押物聲請查封時，最高限額抵押權擔保之債權即告確定。
    蓋查封乃關於金錢債權強制執行程序之開始，以實現查封標
    的物之換價程序，將其價金供債權之清償為目的，故抵押物
    一經查封，最高限額抵押權擔保之債權即告確定。而系爭土
    地經第一順位抵押權人美濃鎮農會聲請，於93年2 月26日查
    封，有美濃地政事務所網路申領異動索引附卷（見本院卷第
    8 頁）可稽，復為兩造所不爭執，堪信為真實。依上開說明
    ，抵押權所擔保之債權數額已經確定。而依系爭抵押權設定
    契約書之記載，被告是權利人即債權人，原告是債務人兼義
    務人，擔保權利總金額為本金最高限額500 萬元，權利存續
    期間自88年12月8 日至98年12月7 日止。是依上開記載，被
    告固為債權人、原告為債務人，惟原告既否認兩造間有債權
    債務關係，自應由被告就其主張之事實即債權存在及數額負
    舉證責任。而被告抗辯原告同意設定抵押權，作為其所稱乙
    ○○向其借款500 萬元之擔保，為不足採，已如前述。另被
    告雖辯稱該500 萬元是原告與乙○○共同之借款，然為原告
    所否認，被告復無法舉證以明之，故被告辯稱尚有抵押權所
    擔保之債權存在，不足採信。
(十)、按所有人對於妨害其所有權者，得請求除去之。民法第 767
    條定有明文。又最高限額抵押契約定有存續期間者，其期間
    雖未屆滿，然若其擔保之債權所由生之契約已合法終止或因
    其他事由而消滅，且無既存之債權，而將來亦確定不再發生
    債權，其原擔保之存續期間內所可發生之債權，已確定不存
    在，依抵押權之從屬性，應許抵押人請求抵押權人塗銷抵押
    權設定登記。最高法院83年度台上字第1055號判例可資參照
    。本件抵押權之存續期限雖未屆滿，然抵押權所擔保之債權
    並未發生，而無既存之債權，已如上述，參諸上開判例意旨
    ，應許原告請求塗銷抵押權之登記。從而，原告民法第767
    條之規定，請求塗銷抵押權之登記，為有理由，應予准許。
六、本件事證已臻明確，兩造其餘主張、陳述及證據，於本件之
    判斷均不生影響，爰不一一贅述，附此敘明。
七、結論：原告之訴為有理由，依民事訴訟法第78條，判決如主
    文。
中　　華　　民　　國　　94　　年　　6 　　月　　9 　　日
                  民事第五庭審判長法官 陳嘉惠
                            法      官 秦慧君
                            法　    官 方錦源
正本係照原本作成。
如不服本判決，應於送達後20日內，向本院提出上訴狀並表明上
訴理由，如於本判決宣示後送達前提起上訴者，應於判決送達後
10日內補提上訴理由書（須附繕本）。
中　　華　　民　　國　　94　　年　　6 　　月　　9 　　日
                            書記官　邱靜銘
